高等法院高雄分院民事判決　　　　　 91年度上字第207號
上　訴　人　乙○
訴訟代理人　吳剛魁律師
被上訴人　　台灣糖業股份有限公司
法定代理人　甲○○
訴訟代理人　李明益律師
　　　　　　啟夫律師
上列當事人間請求給付買賣價金事件，上訴人對於民國90年11月
26日臺灣高雄地方法院89年度訴字第572 號第一審判決提起上訴
，本院於94年5月10日言詞辯論終結，判決如下：
    主  文
原判決廢棄。
被上訴人在第一審之訴及假執行之聲請駁回。
第一、二審訴訟費用由被上訴人負擔。
    事實及理由
一、被上訴人台灣糖業股份有限公司之法定代理人錢秉才，於訴
    訟中先後變更為吳乃仁、龔照勝、林能白、甲○○，並據其
    等先後聲明承受訴訟，核無不合，先此敘明。
二、被上訴人起訴主張：上訴人於民國86年4 月13日，向伊購買
    座落高雄縣橋頭鄉○○段1501之17、1501之21、1501之22、
    1501之32、1502、1502之1 、1502之4 、1502之9 、1502之
    10地號等9 筆土地上興建之橋隆商城編號C42 房屋及基地，
    總價新台幣（下同）630 萬元。系爭建物之外部飾面業已完
    成，並已取得使用執照，依兩造所簽訂買賣契約書第5 條之
    約定，上訴人應繳付第4 期款19萬元、第5 期款18萬元，然
    迭經催告，均拒不給付。又系爭建物已建築完成，經被上訴
    人通知辦理交屋手續，上訴人亦置之不理，且拒不依系爭買
    賣契約書第6 條第1 項之約定，給付尾款441 萬元，爰依買
    賣之法律關係，請求上訴人給付尚未繳付之買賣價金478 萬
    元（計算方式：441 ＋19＋18＝478）， 及自88年11月28日
    即被上訴人通知上訴人交屋翌日起至清償日止，按年息百分
    之五計算之利息，暨依系爭買賣契約書第12條之約定，按日
    給付2390元之滯納金等情。原審為上訴人勝訴之判決，其答
    辯聲明：求為判決上訴駁回。
三、上訴人則以：被上訴人於訂立系爭買賣契約前，未事先將買
    賣契約書交上訴人閱覽，違反消費者保護法施行細則第11條
    之規定，系爭買賣契約應屬無效。又被上訴人提出之買賣契
    約書未說明公共設施之面積及共同使用部分所含項目，違反
    公平交易法第24條之規定，顯失公平，依消費者保護法第12
    條之規定，該部分條款無效，而該條款為契約必要之點，從
    而系爭買賣契約即屬未成立。又依消費者保護法第22條之規
    定，企業經營者應確保廣告內容之真實，而被上訴人之售屋
    廣告內容，不論係建物之環境、外觀、坪數、格局、配置、
    建材、設備等，均與契約內容不符，例如被上訴人於簽訂契
    約時，欺罔或隱瞞下列事項：即系爭建物標名為「橋隆商城
    」，然卻非作為商業用途，而係住宅用途、被上訴人廣告單
    號稱興建4樓正透天房屋，實際上卻係3樓半之透天厝、廣告
    單上之房地面積與契約之記載不符、將公共設施用途之防火
    間隔充作私有空間出售上訴人、系爭建物位置並非西鄰高雄
    橋頭40米省道，然被上訴人於廣告單卻為如上之表示，其廣
    告顯然不實、契約書僅記載房屋總面積，未將主建物、附屬
    建物、共同部分面積分類說明、契約書僅記載車位之編號，
    未記載長寬高之規格，致車子停進後無法打開車門出來、契
    約書僅含混記載地下層之面積比例共同持分，未記載總面積
    之坪數，致伊無法得知地下層共有部分之權屬問題，以上均
    屬被上訴人積極欺罔或消極不告知上訴人之事項，被上訴人
    顯有詐欺之故意，伊自得依民法第92條第1項之規定，撤銷
    其買受系爭房屋之意思表示，系爭買賣契約既經撤銷，則伊
    即無給付買賣價金之義務。縱認上訴人不得依民法第92 條
    第1項之規定撤銷其買受系爭房屋之意思表示，然被上訴人
    之廣告單既標明建物之地坪面積為23.12坪，而系爭房屋實
    際之地坪卻僅15.76坪，顯見被上訴人提出之給付不完全，
    且屬不能補正之事項，伊自得依民法第227條之規定，解除
    系爭買賣契約，契約既經解除，則伊即無給付價金之義務。
    又系爭房屋有多項重大瑕疵，業經臺灣省土木技師公會鑑定
    關於房屋龜裂漏水伸縮縫無防水性與鋼筋構造未按圖施工，
    柱箍筋繫筋彎勾未達標準，主柱筋搭接未錯開，斜筋未補強
    施作，鋼筋間距、數目與圖說不符，及基地高程未按圖施工
    ，致地下室淨高度不足，前後差距甚大等三部分，已達無法
    修復之程度並影響整體結構之安全，為重大瑕疵，依民法第
    359條之規定，伊自得解除系爭買賣契約，是契約經伊於86
    年2月3日以自梓官郵局第11 號存證信函表示解除契約之意
    思，如認上述存證信函尚未明示解約之意思表示，則以上訴
    人91年12月5 日上訴理由狀之送達為解除兩造間買賣契約之
    意思表示，契約解除後上訴人自無給付價金之義務；否則亦
    主張同時履行抗辯，對造應減少價金等語，資為抗辯。其上
    訴聲明，求為判決：(一)原判決廢棄。(二)被上訴人在第一審之
    訴及其假執行之聲請均駁回。(三)第一、二審訴訟費用均由被
    上訴人負擔。(四)如受不利之判決，願供擔保，請准免為假執
    行。
四、上訴人主張系爭建物有多項瑕疵，經本院協議爭點後縮減為
    13項瑕疵，而關於系爭建物是否有此13項瑕疵，經兩造同意
    以本院另案即90年度上字第80號臺灣糖業股份有限公司與蔡
    苓珠間給付買賣價金事件，當事人雙方合意選任之鑑定人臺
    灣省土木技師公會就上開13項瑕疵項目所為鑑定結果，資為
    本件認定之參酌標準。茲經該公會鑑定結果（鑑定報告書外
    放）為：
（一）第一項：緊急供電系統配線及配管部分：
    1.查驗情形內第(1)項部份（按即地下室中央管理室緊急供電
      系統線路部分），僅使用HIVψ1.6mm耐熱線，而未使用耐
      燃線。違反之法規如下：
      各類場所消防安全設備設置標準第195 條。
    2.（此部分〔即111 號車位北側柱旁之緊急照明燈電線）嗣
      後鑑定人已變更（見94.2.24 鑑定技師補充說明意見書第
      1 項）〕故不列入瑕疵）。
    3.查驗情形內第(3)項部份（按即118號車位對面消防箱部分
      ），未使用耐燃線及未裝置於金屬槽內，違反之法規如下
      ：
      (1)各類場所消防安全設備設置標準第195條及第194條。
      (2)建築技術規則設備編第9條。
    4.修復方法及經費概估：
      (1)未使用耐燃線部分：
        Ａ. 修復方法：應予全面抽換。
        Ｂ. 修復經費概估：由於無法得知總抽換量為何，故無
            法估計。
      (2)未使用金屬管部分：
        Ａ. 修復方法：由於PVC管已埋設於混凝土柱內，若擬抽
            換，則必須敲除混凝土至結構應力區，將危及整體
            結構安全性，屬不可行方式，故本部分應屬無法改
            善項目」。（見鑑定報告書第23、24頁）。
（二）第二項：系統配件不符部分：
    1.查驗情形內第(1)項部分，未設存水彎，確已違反建築技術
      規則設備編第29條及第33條相關規定。
    2.查驗情形內第(2)項部分，未設存水彎及清潔口，確實違反
      建築技術規則設備編第29條及第33條相關規定。
    3.上述情形屬全面性問題。
    4.修復方法及經費概估：
      (1)修復方法：存水彎或清潔口均可再加以裝設。
      (2)修復經費概估：以每戶增設存水彎4處（ψ5"及ψ3"各2
        處）及清潔口3處（ψ5"者2處，ψ3"者1處）估計，每
        戶約1,3000元。」（見鑑定報告書第25、26頁）。
（三）第三項：雨水排水管與污水排水管混接一起部分：
      因無法拆除結構體予以查驗，故無鑑定結果。（見鑑定報
      告書第26、27 頁）。
（四）第四項：房屋龜裂漏水，伸縮縫無防水性部分：
    1.查驗情形第1項至第6項〔按即取樣之6處（見鑑定報告書
      第27、28頁），證實鑑定標的物地下室發生裂縫程度屬「
      嚴重」。依據查驗結果，具影響建築物結構強度及安全性
      之樑具98.86%，頂版具72.73%，側牆具100%，均具結構性
      裂縫而須加以「修復」，裂縫寬度大於0.4mm以上部分，
      則須加以「補強」。
    2.查驗情形第7項（按即鑑定報告書第28、29頁）則確證各戶
      頂版均具0.1～0.15mm裂隙，均須加以「修復」。
    3.查驗情形第8項因未設地下水觀測站，確已違反建築技術
      規則設計施工編第199條之規定。
    4.修復方法，裂縫0.1～0.4mm採用還氧樹脂予以填補。0.4
      mm以上裂縫應另提補強計畫予以修補。（見鑑定報告書第
      30至31頁）。
（五）第五項：地下室停車場車道寬度不足、汽機車出入口車道
      寬度不足部分：
      丈量各戶車位前車道編號Ｃ10房屋、編號98車道，寬度為
      5.8公尺寬，符合設計（見鑑定報告書第32頁）。
（六）第六項：分界牆設計（管件預埋不合法規）部分：
    1.牆之厚為12公分，而埋管分別為8.89公分（3.5"）至5公
      分（2"），均已大於牆厚3分之1（即4公分），違反建技規
      則構造編第360條第1款規定。
    2.牆內埋管最大為8.89公分，大於規定之5公分，違反建技規
      則構造編第360條第1款規定。
    3.管與管之間距最大值為4.5公分，遠低於規定之3倍管徑之
      15公分以上，違反建技規則構造編第360條第1款規定。
    4.由於最大管徑8.89公分，加上管壁厚兩側計0.6公分，合
      計為9.49公分。而牆厚僅12公分，保護層厚度，依據建技
      規則第374條之規定為1.5公分，牆體屬雙筋排列，其排筋
      為ψ1.3公分，兩排計2.6公分，即牆內兩側鋼筋內淨距僅
      6.4公分。由上述兩相比較，得知埋管處之牆體必無法排
      筋。其有效深度將嚴重不足而使牆體結構強度嚴重折減。
      故違反建技規則構造編第382條及電工法第245條之規定。
    5.修復方法：由於管件均已埋入自地下室至頂樓之牆體內，
      本部分瑕疵將無法修復。
    6.修復經費概估：由於管件均埋置於牆內，其埋設情形因無
      法敲除檢視而不明狀況為何，且其為無法修復項目，故修
      復經費無法估計」（見鑑定報告書第38、39頁）。
（七）第七項：混凝土澆置後未保持濕潤，且施工不當抗壓強度
      不符規定部分：
      因無法實施現場鑽心取樣工作，故無鑑定結果」（見鑑定
      報告書第41頁）。
（八）第八項：鋼筋構造未按圖施工，柱箍筋繫筋彎勾未達標準
      ，主柱筋搭接未錯開，斜筋未補強施作，鋼筋間距、數目
      與圖說不符部分：
    1.鋼筋保護層違反建築技術規則建築構造編第374條部份：
      經會同兩造隨機抽驗22處，計9處合格，13處不合格。不
      合格率達59.09%。編號Ｃ10房屋編號Ｇ193樑檢測不合格
      （見鑑定報告書第43頁）。
    2.鋼筋組立違反建築技術規則建築構造編第362條、第372條
      或鑑定標的物施工規範及設計圖部份：
      (1)圍束區範圍：符合施工規範。
      (2)箍筋直徑：符合建築技術規則建築構造編第372條規定
        。
      (3)圍束區箍筋間距：施工結果最大間距15公分，與設計圖
        規定之10 公分不符。
      (4)鋼筋彎鉤：緊密箍筋施工結果為90度彎鉤，不符設計圖
        規定之135 度彎鉤。輔助箍筋部份，由於無法兩端拆除
        檢驗，故無鑑定結果。
    3.鋼筋主筋違反建築技術規則建築構造編第370條部份：由
      於無法兩端均拆除檢驗，故無鑑定結果。
    4.上述不合格部份，均屬無法改善項目。
    5.上述不合格部份，均屬折減鑑定標的物整體結構強度之確
      實因素。且除另提補強計畫外，均屬本體性無法改善之瑕
      疵項目。
    6.修復經費概估：由於本項鑑定項目無法實施全面性拆驗工
      作，故無法明確其折減結構強度值，亦即無法建議另案提
      具補強計畫，故無法估計其修復經費。」（見報告書第
      頁）。
（九）第九項：水塔頂與天花板之距離不足等部分：
    1.水塔頂與頂版垂直距離不足部份：
      本項於設計圖中並未顯示任何資料，且相關法規亦無明確
      規範值，故不屬違規範圍。唯垂距低於70公分以下者，確
      屬進出不易，且屬不易改善項目。（必須敲除部份塔體，
      且將減少蓄水量）。
    2.抽水馬達放置於蓄水塔內部份：
      本部分確實違反台灣省自來水用水設備標準第10條，將造
      成用水污染。屬易於改善項目。
    3.水塔頂蓋部份：
      本部份經勘察尚不致造成污染事件，屬易於改善項目。其
      設置於停車位旁，應不屬污穢場所，故無違反相關法規問
      題。
    4.第(1)項目之改善經費以70公分垂距為改善建議值時，每處
      概估（含敲除、運棄、立模、紮筋、灌漿等總工作範圍）
      約為3,0000元以內。」（見鑑定報告書第、50頁）。
（十）第十項：各戶住宅地下室排水系統部分：
    1.地下室淨高度部分：
      依據查驗結果核對上述相關法令及解釋函，本部份無瑕疵
      。
    2.排水系統貫穿各戶地下室防火牆，未予一米不燃材料配置
      部份本部份經查驗結果，其原施工結果及已改善部份，均
      屬瑕疵。確實違反建技規則第29條第8款之規定。
    3.各戶自宅地下室污廢排水系統，未裝設存水彎頭及清潔口
      部份本部份全部均未施設存水彎頭及清潔口，確屬違反建
      技規則第29條第10款規定之瑕疵。
    4.修復經費概估：
      (1)貫穿防火牆未予一米不燃材料配置部分，屬可改善瑕疵
        ，每處修復經費概估約為新台幣1,0000元以內。
      (2)未裝設存水彎頭及清潔口部份：
        每戶以ψ5及ψ3之存水彎頭及清潔口各一處計價。存水
        彎頭ψ5每處約新台幣3000元，ψ3每處約2000元。清潔
        口每處以1000元計列，則每戶修復費合計約為新台幣
        1,0000元。」（見鑑定報告書第52、53頁）。
（十一）第十一項：兩排水管未按圖施工部分：
  　1.依據鑑定標的物之水電竣工圖第113號圖至125號圖查得，原
      設計之雨水排水管應為2"PVC管。
  　2.依據上述設備單位表，得知依規定其排水管應具1個設備單
      位，即應為50公厘（ψ2"）之排水管。
　　3.依據查驗結果，鑑定標的物之排水管為ψ2"（t=2mm）之
      PVC管，合乎上述規定。
　　4.有關雨水管是否與污水管聯接，由於均已埋設於RC構造內
      ，故鑑定時無從查驗」。（見鑑定報告書第54～56頁）。
（十二）第十二項：磁磚、壁磚空洞化，施工品質不良部分：
　　1.相關地磚、壁磚拱脫部分，確屬施工不良所致，確屬瑕疵
      但可改善修復項目。（編號Ｃ42房屋部分見鑑定報告書第
      57頁）。
　　2.牆面面性裂隙部份亦屬施工瑕疵，唯亦可修復改善。
　　3.修復經費概估：
　　　依據「台灣省土木技師公會鑑定手冊」內之工程單價表，
      上述各項瑕疵修復單價建議如下；
      (1)地坪舖40×40地磚： 1130元/㎡。
      (2)地坪舖20×20地磚：1180元/㎡。
      (3)牆貼20×20磁磚（20×25cm者可比照辦理）：
      　1210元/㎡。
      (4)平頂及牆1：3水泥粉刷：430元/㎡。
      (5)拆除原有裝修表層：180元/㎡。
      (6)以上單價未含拆除後廢棄物運棄及相關約12~15%之稅金
        及利什費。」（見報告書第56頁至58頁）。
（十三）第十三項：基地高程未按圖施工，致地下室淨高度不足，
                前後差距甚大部分：
 　1.依據表10-8（即鑑定報書第60、61頁）之檢測結果，一層
     部分於檢測總數31點位中，施工完成品之相對高程與原設
     計圖（即竣工圖）之設計值未符合者計31點位，達100% 。
     原設計值最大高差為228cm，施工後最大高差為188.8cm，
     即施工後誤差值為39.20cm。單項施工誤差最大值為40.5公
     分。
   2.依據表10-9（即鑑定報告書第62頁）之檢測結果，地下一
     層於檢測總數16點位中，施工完成品之相對高程與原設計
     圖（即竣工圖）之設計值未符合者計16點位，達100%。原
     設計值最大高差為130cm，施工後最大高差為128.1cm，即
     施工後誤差為1.9cm。單項施工誤差最大值為23.30公分。
   3.上述未按圖施工瑕疵為確定，因涉及整體結構，為不可改
     善項目。
   4.至於各區段之地下室地板至天花板或樑底或排風設備下淨
     高詳如附件八內第26號至33號照片（見鑑定報告書第99~1
     15頁）。其各數據比對鑑定標的物建築工程內第40號圖（
     即總剖面圖）內各數據，亦多有未符，可為上述未按圖施
     工之佐證。」（見鑑定報告書第62、63頁）。
五、綜觀上開鑑定報告所列鑑定結果，上訴人所主張之13項瑕疵
    中，第三項與第七項，因無法拆除結構體或鑽心取樣，故無
    從鑑定，尚難認定有瑕疵；第一、二、四、五、九、十、十
    二項等共七項之瑕疵，均可修補，皆非屬重大瑕疵之情形；
    第六項分界牆設計（管件預埋，不合法規）之瑕疵，因其有
    效深度將嚴重不足而使牆體結構強度「嚴重折減」而危害建
    物結構安全，且由於管件均已埋置於自地下室至頂樓之牆體
    內，為無法修復之項目；第八項中鋼筋保護層不合格部分（
    不合格率59.09%）屬折減建物整體結構強度之確實因素，且
    均屬本體性無法改善之瑕疵項目。第十三項之基地高程未按
    圖施工瑕疵，因涉及整體結構，為不可改善之項目。是第六
    、八、十三項之瑕疵，顯均屬房屋建築結構上之重大瑕疵甚
    明。被上訴人對上開鑑定報告書曾於本院另案具狀陳述意見
    並提出系爭建物原設計建築師說明意見（見前述90年上字第
    80 號 卷(二)第197 ～215 頁），經轉原鑑定單位台灣省土木
    技師公會再就該意見及其鑑定意見為補充說明，除就第一項
    瑕疵中，取樣之「111 號車位北側柱旁之緊急照明燈電線」
    重新認定，「得免施予耐燃保護」外，其餘部分仍維持原鑑
    定意見。有上訴人提出為被上訴人不爭執其真正之鑑定技師
    補充說明意見書影本一件可稽（本院卷(二)第108 ～110 頁）
    。查台灣省土木技師公會之鑑定報告書，由二名鑑定人擔任
    鑑定工作，除參考本院另案向高雄縣政府工務局函調之系爭
    建物所在之橋隆商城建造執照卷、使用執照卷、建造執照變
    更設計卷外，並由本件被上訴人提出其公司所保管之橋隆商
    城新建工程結構圖、建築工程圖、水電竣工圖供其核對（見
    同上本院另案卷(二)第164 頁），鑑定作業過程中對於其認為
    應鑽心取樣才能加以判斷者，除影響結構安全或雖不影響結
    構安全但遭阻撓而無法施工者外，亦確實鑽心取樣，所作之
    鑑定報告書對於無法全面評估或因未鑽心取樣而無法下結論
    者，均予保留，不下結論。其後之補充說明意見書中，就本
    案被上訴人之意見亦詳予說明，例如第六項有關分界牆設計
    部分，就本件被上訴人所稱「屋頂分界牆非為結構牆」等語
    ，說明係在規避「頂樓以下屋內牆體有實體分擔結構應力行
    為之事實」。第八項瑕疵部分，說明其鑑之依據為鑑定標的
    物之結構工程圖、建築工程圖（即竣工圖）及施工規範，而
    認定其瑕疵屬未依圖施工，是其鑑定態度尚稱嚴謹，方法亦
    屬正確，應屬可採。被上訴人訴訟代理人雖提出國立屏東科
    技大學吳志興副教授之鑑定報告書，並陳稱本件並無影響結
    構安全之瑕疵云云；惟上訴人抗辯該鑑定書屬私文書且非兩
    造合意之鑑定單位；查該鑑定報告書係被上訴人於為本件前
    開合意由本院另案函囑臺灣省土木技師公會鑑定後之94年3
    月10日始自行委請鑑定者，本院不予採酌。
六、按物之出賣人對於買受人，應擔保其物依第373 條之規定危
    險移轉於買受人時無滅失或減少其價值之瑕疵，亦無滅失或
    減少其通常效用或契約預定效用之瑕疵。但減少之程度，無
    關重要者，不得視為瑕疵。出賣人並應擔保其物於危險移轉
    時，具有其所保證之品質。又買賣因物有瑕疵，而出賣人依
    前五條之規定，應負擔保之責者，買受人得解除其契約，或
    請求減少價金。但依情形，解除契約顯失公平者，買受人僅
    得請求減少價金。民法第354 條、第359 條定有明文。綜據
    上述，本件上訴人向被上訴人買受之系爭建物既有如上述之
    影響結構安全之瑕疵及不可改善之瑕疵，則被上訴人主張以
    其91年12月5 日民事上訴理由狀繕本之送達為解除契約之意
    思表示（於同日由被上訴人收受），依民法第359 條之規定
    ，自屬有據，系爭買賣契約既經解除，則被上訴人依據系爭
    買賣契約請求上訴人給付價金478 萬元，及自88年11月28日
    起至清償日止，按週年利率百分之五計算之利息，暨自88年
    11月28日起至清償日止，按日給付被上訴人797 元之滯納金
    ，自無理由，不能准許。原審未察，遽命上訴人如數給付，
    並為假執行之宣告，自有未洽。上訴意旨指摘原判決不當，
    求予廢棄改判，為有理由。至兩造其餘攻擊防禦之方法，核
    與判決之基礎不生影響，不予一一論述，附此敘明。
七、據上論結，本件上訴為有理由，依民事訴訟法第450 條、第
    78條，判決如主文。
中　　華　　民　　國　　94　　年　　5 　　月　　24　　日
                        民事第一庭
                            審判長法官  黃金石
                            法      官  林紀元
                            法      官  林健彥
以上正本證明與原本無異。
如對本判決上訴，須於判決送達後20日內向本院提出上訴狀，其
未表明上訴理由者，應於上訴後20日內向本院提出上訴理由書（
均須按他造當事人之人數附繕本）。上訴時應提出委任律師或具
有律師資格之人之委任狀，並依附註條文規定辦理。
中　　華　　民　　國　　94　　年　　5 　　月　　24　　日
                            書  記 官  張明賢
附註：
民事訴訟法第466 條之1 ：對於第二審判決上訴，上訴人應委任
律師為訴訟代理人，但上訴人或其法定代理人具有律師資格者，
不在此限。
上訴人之配偶、三親等內之血親、二親等內之姻親，或上訴人為
法人、中央或地方機關時，其所屬專任人員具有律師資格並經法
院認適當者，亦得為第三審訴訟代理人。
第1 項但書及第2 項情形，應於提起上訴或委任時釋明之。
